臺灣高雄地方法院刑事判決　　　　　　　95年度易字第1658號
公　訴　人　臺灣高雄地方法院檢察署檢察官
被　　　告　乙○○
　　　　　　丙○○○
共　　　同
選任辯護人　任進福律師
上列被告因詐欺案件，經檢察官提起公訴（95年度偵字第2227號
），本院判決如下：
    主  文
乙○○、丙○○○均無罪。
    理  由
一、公訴意旨略以：被告乙○○明知其個人經濟狀況不佳，實無
    還款能力，竟意圖為自己或第三人不法所有，與被告丙○○○基於詐欺之犯意聯絡與行為分擔，於93年11月初某日，在
    屏東縣新埤鄉○○路95巷1 號「新新」旅社內，向渠等所僱
    用之雙眼全盲之被害人甲○○佯稱: 渠等其因購買山坡地1
    年即可轉手獲利，惟有缺少資金新臺幣（下同）100 萬元，
    逕以被告乙○○為債務人、被告丙○○○為保證人，並簽發
    100 萬元本票及借據各1 紙交付予告訴人，向被害人借貸
    100 萬元，約定每月支付2 萬元的利息，致被害人陷於錯誤
    ，旋於同年12月7 日，前往位於屏東縣潮州鎮光春13號之中
    華郵政股份有限公司潮州支局，自被害人中華郵政股份有限
    公司員林三橋支局（下稱員林三橋郵局）帳號0000000000
    0000帳戶內提領96萬元（借款100 萬元扣除4 萬元利息）交
    付給被告乙○○、被告丙○○○；詎渠等2 人取得上開款項
    後，僅支付3 期均2 萬元的利息後，即未依約支付其他利息
    。經被害人於本票到期後要求被告乙○○、被告丙○○○清
    償借款後遭拒，始知受騙。因認被告2 人共同涉犯刑法第
    339 條第1 項之詐欺取財罪嫌云云。
二、按犯罪事實應依證據認定之，無證據不得認定犯罪事實；又
    不能證明被告犯罪者，應諭知無罪之判決，刑事訴訟法第15
    4 條第2 項、第301 條第1 項分別定有明文。又事實之認定
    ，應憑證據，如未能發現相當證據，或證據不足以證明，自
    不能以推測或擬制之方法，為裁判基礎。而告訴人（含自訴
    人）之告訴，係以使被告受刑事訴追為目的，是其陳述是否
    與事實相符，仍應調查其他證據以資審認；且認定不利於被
    告之事實，須依積極證據，苟積極證據不足為不利於被告事
    實之認定時，即應為有利於被告之認定，更不必有何有利之
    證據；再認定犯罪事實，所憑之證據，無論直接或間接證據
    ，其為訴訟上之證明，須於通常一般之人均不致有所懷疑，
    而得確信其為真實之程度者，始得據之為有罪之認定，倘其
    證明尚未達到此一程度，而有合理性懷疑之存在時，即無從
    為有罪之認定，最高法院52年臺上字第1300號、30年上字第
    816 號、76年台上字第4986號分別著有判例可資參照。是所
    謂證據，係指超越一切合理之可疑，足以認定行為人確有犯
    罪構成要件之積極事證者而言，茍依調查事證之結果，尚非
    不得為其他較有利於行為人之推斷時，本諸罪疑唯輕之法則
    ，自不得為不利被告之論斷。又刑法第339 條第1 項詐欺罪
    之成立，以意圖為自己或第三人不法之所有，以詐術使人將
    本人或第三人之物交付為要件，所謂以詐術使人交付，必須
    被詐欺人因其詐術而陷於錯誤，若其所用方法不能認為詐術
    ，亦不致使人陷於錯誤，即不構成該罪，最高法院46年臺上
    字第260 號判例意旨參照。另按刑法第339 條第1 項所規定
    詐欺罪，係以行為人自始具有為自己或第三人不法之所有之
    意圖為要件，既為犯罪成立之前提，自須根據積極證據加以
    判斷；民事債務人未依債之本旨履行，在一般社會生活經驗
    上可能之原因非一，即使在債之關係成立之後惡意遲延給付
    甚或不為給付，倘無其他足以證明債務人自始即具有不法所
    有意圖之積極證據，亦僅能認係民事債權債務糾紛。是以，
    苟無足以證明被告於其債之關係發生之始即故意藉此獲致不
    法財物之積極證據，尚不得僅以債信違反之客觀事態，推定
    債務人自始即具有詐欺取財之犯意，合先敘明。
三、公訴意旨認定被告乙○○、丙○○○涉有前揭詐欺取財犯行
    ，無非係以被告2 人之供述、被害人甲○○之指訴、證人洪
    缺於偵查中之證述、借據1 紙、本票1 紙、郵局存證信函1
    份、高雄市政府工務局新建工程處95年5 月22日高市工字第
    0950005969號函、高雄市按摩業職務工會出具之證明書1 紙
    、員林三橋郵局戶名甲○○、帳號0000000 之客戶歷史交易
    清單1 份，為其主要論據。訊據被告2 人固不否認有於前揭
    時、地，由乙○○為債務人、丙○○○為保證人，向被害人
    甲○○借款100 萬元之事實，惟堅詞否認有何共同詐欺取財
    犯行，被告乙○○辯稱：伊後來因旅社或芒果生意均不佳，
    致經濟狀況惡化，才未能如期清償借款，伊並無詐騙甲○○
    之犯意等語；被告丙○○○則辯稱：當初是甲○○主動要借
    款予伊，惟伊不缺錢，甲○○才借錢給伊之胞姐乙○○，伊
    只是保證人而已，並無詐騙甲○○等語。經查：
(一)被告乙○○與甲○○於93年12月6 日簽立借款契約，約定由
    甲○○借款100 萬元予被告乙○○，93年12月7 日上午9 點
    付款，利息為每月2 分，每月7 日付息，借款期限為1 年（
    即自93年12月7 日起至94年12月6 日止），保證人為被告丙○○○，被告乙○○並開立100 萬元之本票乙紙予甲○○供
    作擔保，甲○○遂依約於93年12月7 日上午前往位於屏東縣
    潮州鎮光春13號之中華郵政股份有限公司潮州支局，自其員
    林三橋郵局帳號為00000000000000之帳戶內提領現金96萬元
    （借款100 萬元預先扣除2 期即4 萬元之利息）交付給被告
    乙○○，嗣後被告乙○○僅支付10萬元之利息（即包含借款
    時預扣之4 萬元利息），1 年到期後並未依約全數清償本金
    100 萬元等情，有借據、本票、郵局存證信函影本各1 份、
    員林三橋郵局戶名甲○○、帳號00000000000000之客戶歷史
    交易清單1 份在卷可憑，且為被告2 人所不爭執，是上開各
    節，自堪認定屬實。
(二)甲○○固於偵查中指述被告2 人以借款為由詐騙其所有之10
    0 萬元，惟其於偵查中並未以證人之身份具結作證，依刑事
    訴訟法第158 條之3 之規定，其於偵查中之陳述，尚不得作
    為認定被告2 人有罪之證據。而觀諸被告乙○○於借款之際
    ，尚簽發票面金額100 萬元之本票予甲○○供作擔保，且借
    款後仍依約支付3 期利息，加上借款時預扣之4 萬元，共支
    付10萬元之利息予甲○○等情，倘被告2 人存心詐騙甲○○
    ，大可不必於借款之初即提供同額本票作擔保，更無須陸續
    給付10萬元之利息予甲○○，則公訴意旨認被告乙○○於借
    款之初即有拒不還款之不法所有意圖，仍屬有疑，依前揭說
    明意旨，尚不得僅以被告乙○○嗣後未依約支付利並清償本
    金，即驟然推論被告2 人自始即有不法所有之意圖。況且，
    被告2 人於本院審理時已與甲○○達成和解，並約定按期清
    償之條件，有和解契約書乙紙附卷足憑（見本院卷第31頁至
    第32頁），甲○○並具狀向本院表示其先前告訴被告2 人詐
    欺乙節，純屬誤會，因雙方之誤會已冰釋，已不再追究，並
    撤回本件刑事告訴等語，亦有該刑事撤回告訴狀乙份在卷可
    按（見本院卷第30頁），據上等情，已堪認定被告2 人並無
    聯手詐騙甲○○交付借款之不法所有意圖，至為明確。
四、綜上所述，公訴人所舉證據無從證明被告2 人有以借款為由
    向甲○○詐騙財物，而尚有合理之懷疑存在，則本案應純屬
    債務不履行之民事糾葛。此外，本院復查無其他積極證據足
    認被告2 人有公訴人所指詐欺犯行從而，本件尚屬不能證明
    被告2 人犯罪，揆諸前揭判例及說明意旨，自應諭知被告2
    人無罪之判決，以免冤抑。
據上論斷，應依刑事訴訟法第301 條第1 項前段，判決如主文。
本案經檢察官丁○○到庭執行職務。
中　　華　　民　　國　　96　　年　　1 　　月　　12　　日
                  刑事第十二庭  審判長法　官  施柏宏
                                      法  官  洪能超
                                      法  官  林書慧
以上正本證明與原本無異。
如不服本判決，應於判決送達後10日內，向本院提出上訴狀。
中　　華　　民　　國　　96　　年　　1 　　月　　14　　日
                                      書記官  鍾錦祥
